【裁判字號】    96,矚上更(一),1
【裁判日期】    981029
【裁判案由】    貪污
【裁判全文】
臺灣高等法院花蓮分院刑事判決     96年度矚上更(一)字第1號
上  訴  人
即  被  告  庚○○
選任辯護人  吳明益律師
上  訴  人
即  被  告  甲○○
選任辯護人  張世柱律師
上訴人因貪污治罪條例案件，不服臺灣花蓮地方法院中華民國94
年1月21日93年度矚重訴字第1號第一審判決（起訴案號：臺灣花
蓮地方法院檢察署92年度偵字第2775號、93年度偵字第230、295
、364、452號）及追加起訴（93年度偵字第1235、1240號），提
起上訴，經判決後由最高法院發回更審，本院判決如下：
    主  文
原判決關於庚○○、甲○○部分撤銷。
庚○○公務員對於違背職務之行為收受不正利益，處有期徒刑五
年二月，褫奪公權四年；減為有期徒刑二年七月，褫奪公權二年
。
甲○○無罪。
    事  實
一、庚○○於民國90年間任職花蓮縣教育局國教課技士，該局於
    90年間辦理水璉國中「教學與行政電腦設備」及「各科教學
    及辦公室設備」採購案，庚○○為上開採購案招標作業之承
    辦人員，係依法令服務於地方自治團體所屬機關而具有法
    定職務權限之公務員。
二、90年5、6月間，上開採購案進入招標階段時，原有意參與投
    標之振宏電訊科技有限公司（下稱振宏公司）負責人己○○
    ，透過全能廣告企業社之負責人乙○○，再透過花蓮縣立萬
    榮國民小學校長丙○○，與庚○○認識，請求庚○○幫忙，
    協助伊標得前揭採購案；己○○亦透過乙○○找丙○○打電
    話給教育局局長辦公室秘書陳梅榕，轉達乙○○欲與局長甲○○見面之事，再由乙○○於某日晚上9點多打電話給甲○○，而後於同日晚上在花蓮市○○路局長宿舍外面之停車場
    與甲○○見面，將己○○所製作之採購案規劃書交給甲○○
    ，請求甲○○交給承辦人庚○○比對。惟嗣後己○○得知上
    淯有限公司（下稱上淯公司）之負責人黃肇成及益峰企業社
    負責人之范新仁亦有意參與投標，即另找黃肇成、范新仁協
    調，而後於90年7、8月間取得協議：原欲參與投標之振宏公
    司不為投標，教學與行政電腦設備採購部分由上淯公司投標
    ，各科教學及辦公室設備採購部分由益峰企業社投標。嗣又
    約定得標後由黃肇成及范新仁各提供其得標金額一成之款項
    交予己○○，作為己○○之酬金及行賄官員之用。其間，己○○即直接與庚○○聯繫，請求庚○○幫忙黃肇成、范新仁
    標得前揭採購案。嗣己○○為確保黃肇成、范新仁於得標後
    能夠履行承諾，乃於90年10月初，要求黃肇成、范新仁先行
    簽發賄款支票以為保證。黃肇成即於90年10月20日左右，簽
    發發票人上淯公司、付款人花蓮市第二信用合作社（下稱花
    蓮二信）、票面金額新台幣（下同）35萬元之351316號支票
    乙紙交給己○○。范新仁亦簽發票面金額70萬元、150萬元
    之支票各乙紙，交給己○○。
三、庚○○明知依政府採購法施行細則第38條第1項第1款、第3
    款及本案投標須知第54條第1款、第3款之規定，廠商有下列
    情形之一者，不得參加投標、作為決標對象或發包廠商或協
    助投標廠商：第1款：提供規劃、設計服務之廠商，於依該
    規劃、設計結果辦理之採購。第3款：提供審標服務之廠商
    ，於該服務有關之採購之規定。詎其因受己○○之託，為協
    助黃肇成、范新仁標得前揭採購案，竟基於違背職務之犯意
    ，明知上淯公司、益峰企業社係本件採購案之實際規劃設計
    人不得參加投標，竟透過己○○告知黃肇成及范新仁提供採
    購案規劃設計人員名單，供作日後招標時之審標人。黃肇成
    即與揚立資訊有限公司（下稱揚立資訊）之負責人王榮華商
    議，由王榮華徵詢揚立資訊員工李燕進之同意，偽以和新科
    技股份有限公司（下稱和新科技）李燕進之名義擔任教學與
    行政電腦設備採購部分之規劃設計人；范新仁則商請瑞光儀
    器有限公司（下稱瑞光儀器）之員工洪敏郎同意，由洪敏郎
    以瑞光儀器洪敏郎之名義擔任各科教學及辦公室設備採購部
    分之規劃設計人。黃肇成、范新仁即分別提供和新科技李燕
    進、瑞光儀器洪敏郎之名單予庚○○。庚○○明知和新科技
    李燕進、瑞光儀器洪敏郎並未實際規劃前揭採購案，竟與水
    璉國中籌備處總務主任曾文賢共同基於登載不實事項之犯意
    聯絡，指示曾文賢於90年8月1日虛偽簽擬：「主旨：擬請李
    燕進先生、洪敏郎先生協助規劃設計本校設備工程，請鑑核
    。
    說明：一、各科教學及辦公室設備：洪敏郎。二、教學與行
    政電腦設備：李燕進。三、為無償規劃設計，無規劃設計費
    需求。四、右列所擬事項當否，呈請核示。」而後呈請嗣後
    到任之校長洪錦煌批可，並請不知情之洪錦煌倒簽日期為90
    年8月2日，再交給庚○○，俾庚○○得以規避上開規定，於
    開標時，委請李燕進、洪敏郎二人偽以原規劃設計人之名義
    擔任審標人，適時以規格或資格不符為由，排除其他廠商參
    與投標，使不得參加投標之實際規劃設計人上淯公司、益峰
    企業社得標，足生損害於教育局辦理採購案之公平性。
四、90年10月26日上開採購案於花蓮縣政府禮堂開標時，關於教
    學與行政電腦設備部分之採購，即由李燕進負責投標廠商之
    規格審查，庚○○為資格標之初審審查人員，適巧參與投標
    之廠商旭強資訊有限公司（下稱旭強資訊）未附「當年度同
    業公會會員證」，與投標須知第65條第1項第4款之規定不符
    ，庚○○即以旭強公司資格不符為由，向開標主持人丁○○
    提出，經主持人丁○○與監標人協商後同意旭強資訊以傳真
    補齊正確資料，惟旭強資訊所提出之資料為89年花蓮縣電腦
    商業同業公會會員廠商投標比價證明書，仍不符合投標須知
    規定之有效證件，乃由丁○○宣布資格不符不予開啟標單封
    。開標結果，上淯公司及黃肇成商請圍標之揚立資訊、高盈
    科技有限公司三家廠商標價均高於底價320萬元，由標價最
    低之上淯公司取得減價優先資格，經三次減價後以低於底價
    之308萬5千元得標。
五、同一天關於各科教學及辦公室設備部分之採購，即由洪敏郎
    負責投標廠商之規格審查，庚○○為採購案資格標之初審審
    查人員，適巧參與投標之廠商聖林企業社投標未附「現場勘
    查證明」，與投標須知第65條第1項第5款、第66條第1項第3
    款之規定不符，庚○○即以資格不符為由，向開標主持人丁○○提出，經主持人丁○○與審查人員協商後，宣布資格不
    符不予開啟標單封。開標結果，范新仁商請圍標之甫丞企業
    社與東航實業有限公司均高於底價2100萬元，由益峰企業社
    以低於底價之2079萬6015元得標。
六、上淯公司標得教學與行政電腦設備採購案之後，黃肇成以得
    標金額太低沒有利潤為由，另行簽發發票日90年12月31日、
    面額21萬6千元之351398號支票乙紙，向己○○換回上開面
    額35萬元之351316號支票。另益峰企業社標得各科教學及辦
    公室設備採購案之後，范新仁亦依約支付己○○70萬元及
    150 萬元。而己○○於90年10月26日開標前後，為請求庚○○協助黃肇成、范新仁標得前揭採購案及感謝庚○○之幫忙
    ，曾單獨或與乙○○請庚○○在花蓮市○○路桃花源KTV酒
    店喝酒2次，及在花蓮市○○鄉○○路玉花果園喝酒1次，3
    次共消費5萬元；庚○○竟基於對於違背職務之行為收受不
    正利益之犯意，予以收受。上開消費5萬元先由己○○墊付
    ，再由己○○從其與乙○○所分得之報酬中扣回。
七、案經法務部調查局東部地區機動工作組移送及由臺灣花蓮地
    方法院檢察署檢察官自動檢舉偵查起訴。
    理  由
壹、被告庚○○部分：
一、有罪部分：
（一）證據能力方面：
   1、被告及其辯護人對證人己○○於92年2月10日及同年2月20
      日在東機組之陳述，否認其證據能力部分：本判決並未援
      引上開筆錄做為被告庚○○有罪之證據，且被告庚○○所
      為之上開陳述，並非證明犯罪事實之存否所必要，依法應
      認為無證據能力（但仍可作為彈劾證據）。
   2、本判決關於被告庚○○有罪部分所援引之證據資料，被告
      及其辯護人均無意見且同意有證據能力，經核並無違法取
      證或證明力過低之瑕疵，亦無不適合作為證據之情形，依
      法均有證據能力。
（二）認定犯罪事實所憑之證據及理由：
   1、事實一部分：業經被告庚○○供陳在卷，且有卷附之花蓮
      縣教育局於90年間辦理水璉國中教學與行政電腦設備及各
      科教學及辦公室設備採購案開標紀錄等相關資料可稽。足
      認被告庚○○於90年間為花蓮縣教育局國教課技士，承辦
      上開採購案，係依法令服務於地方自治團體所屬機關而具
      有法定職務權限之公務員。
   2、事實二部分：
    (1)證人己○○於偵查中及原審審理時供稱：我原本與益峰企
      業社是競爭對手，因為我也想做該工程，後來我的規劃書
      每次都被退回來，我就找黃肇成與范新仁共同想把標案拿
      下來。因為聽說乙○○與丙○○校長很熟，我就透過乙○○去打通上面關節。張校長介紹庚○○給我認識，叫我去
      找庚○○說他是主辦的，我聽到之後就去找益峰、上淯，
      並且請他們再送預算書去給學校，由學校送交給庚○○。
      丙○○幫我的忙，是讓我送預算書順利，介紹庚○○給我
      認識做事方便（偵二卷第151、152頁）。還沒有開標前，
      乙○○要我去找廠商拿保證票，上淯公司黃肇成用公司票
      開一張30幾萬元的支票給我；益峰公司范新仁用個人票開
      立一張70萬元，一張150萬元的支票給我。這3張都做保證
      票（偵三卷第60頁）。第一次找黃肇成談採購案之事，是
      范新仁介紹的；7、8月時才談到拿出一成金額來做答禮，
      是在開標之前（原審卷五第70、71頁）。是在年中6、7月
      或7、8月才決定交給上淯、益峰來做，另外一份規劃書是
      范新仁規劃的，所以我才去找范新仁協商。第一次協商是
      在范新仁中華路老家，後來在他豐村家裡協議一起合作，
      由范新仁主標。當時乙○○告訴我運作這件事有什麼好處
      ，我才去協調他們兩位。我的規劃書沒有下文，我本來想
      要放棄，是乙○○來找我，說可以再努力，他跟教育局的
      人很熟，後來上面的同意拿我的規劃書去做比較，就帶我
      去認識庚○○。我將規劃書交給乙○○，他說有拿去府後
      路交給局長，乙○○叫我不要放棄。乙○○說上面同意，
      是指同意將我的規劃書去做比較；後來沒有用我的規劃案
      ，是事後我和范新仁達成協議一起合作，由范新仁主標，
      繼續用范新仁的規劃書。我是先去找范新仁，他再介紹我
      去找黃肇成，因採購案有包含電腦設備的部分，而該部分
      是黃肇成提供給范新仁電腦設備的規劃書。剛開始的時候
      ，都是我跟庚○○溝通，後來我將范新仁介紹給他們認識
      之後，才由范新仁跟庚○○溝通等語（原審卷七第36、67
      、68、69、72、78、85頁）。
    (2)證人乙○○於東機組、偵查中及原審審理時供稱：己○○
      找我說他本來想參與這次標購案，因水璉國中籌備處校長
      被換掉，他無法擠進去，就來找我問有無辦法起死回生，
      我就去找丙○○（偵三卷第第28、29頁）。當時由丙○○
      以電話向甲○○報告我為了水璉國中採購案要找他請教，
      再由我以電話向甲○○洽詢見面時間，剛巧甲○○當晚有
      空，我在吃完晚飯後，約9點多到吳局長家門口時，再以
      電話向他報告已到達，他則由他家出來，在府後路的停車
      場與我見面，前後約3、5分鐘，那時他收下己○○原先之
      規劃書，告訴我將帶回去給承辦人庚○○比對（偵三卷第
      第48頁）。後來水璉國中的採購案，是用范新仁的規劃書
      ，是己○○跟范新仁協商，由范新仁作，己○○問我，要
      給多少錢，然後我跟他說，案子是你的，應該你自己最清
      楚。後來不曉得是己○○還是丙○○先提議，要范新仁、
      黃肇成先提出票，金額是己○○、范新仁自己決定拿出多
      少錢，當時己○○決定拿出240萬元等語（原審卷七第90
      、91頁）。
    (3)證人丙○○於東機組、偵查中及原審審理時證述：己○○
      是乙○○介紹我認識。某日，乙○○打電話給我，告訴我
      他要帶一位謝先生來花蓮縣立體育田徑場與我見面，並要
      我帶謝先生去見庚○○，因謝先生有事情要找庚○○幫忙
      ，我才知道謝先生就是己○○。我與乙○○、丙○○在田
      徑場見面後，就帶他們二人到庚○○辦公室，有聽到與庚○○討論水璉國中工程的事情，約十分鐘左右我便離去。
      在與庚○○見面之後某日，乙○○打電話給我說他有事想
      與甲○○局長見面，請我幫忙安排，我原先請他自己打電
      話給局長秘書陳梅榕安排，但乙○○說我打電話給局長秘
      書來安排比較好，我即打電話去安排，在確定可以與他見
      面之後，我便告知乙○○。我只有替乙○○打電話到秘書
      室約局長，見面時我沒有過去（偵三卷第13、33頁）。當
      時己○○有意得標水璉國中教學與行政電腦設備採購案，
      他不知從那得知庚○○是本案承辦人，而想找庚○○幫忙
      ，我運用我在教育局的關係（偵四卷第9、10頁）。我帶
      乙○○去見庚○○的當天，他有帶己○○來，我帶他們二
      人一起去見庚○○；當天晚上乙○○說要見甲○○等語（
      原審卷七第157、158頁）。
    (4)上開三名證人之供詞一致，而被告庚○○於東機組對於丙○○介紹伊認識己○○，己○○就本件採購案曾找伊處理
      一節，亦不諱言。足見己○○原有意參與上開採購案之投
      標，其曾透過乙○○，再透過丙○○，與庚○○認識，請
      求庚○○幫忙，協助伊標得前揭採購案；又透過乙○○將
      伊所製作之採購案規劃書交給甲○○，請求甲○○交給承
      辦人庚○○比對；嗣後己○○另找亦有意參與投標黃肇成
      、范新仁協調，協議結果，原欲參與投標之振宏公司不為
      投標，教學與行政電腦設備採購部分由上淯公司投標，各
      科教學及辦公室設備部分由益峰企業社投標。又約定得標
      後由黃肇成及范新仁各提供其得標金額一成之款項交予己○○，作為酬謝金。其間，己○○即直接與庚○○聯繫，
      請求庚○○幫忙黃肇成、范新仁標得前揭採購案。而己○○為確保黃肇成、范新仁於得標後能夠履行承諾，復曾要
      求黃肇成、范新仁先行簽發賄款支票以為保證。此部分之
      事實堪以認定。
   3、事實三、四、五部分：
      被告庚○○雖辯稱：我係依照法律程序辦理招標，未透過
      己○○告知黃肇成及范新仁提供採購案規劃設計人員名單
      ，供作日後招標時之審標人，亦沒有指示曾文賢偽擬簽呈
      ，也沒有在曾文賢的簽呈上面核章，也不認識李燕進及洪
      敏郎等語。惟查：
    (1)按政府採購法施行細則第38第1項第1款、第3款及本案投
      標須知第54條第1款、第3款規定：廠商有下列情形之一者
      ，不得參加投標、作為決標對象或發包廠商或協助投標廠
      商：
      第1款：提供規劃、設計服務之廠商，於依該規劃、設計
             結果辦理之採購。
      第3款：提供審標服務之廠商，於該服務有關之採購。
    (2)被告庚○○於東機組已供稱：水璉國中採購案送到教育局
      審查後，我曾分別告訴曾文賢及己○○，該標案開標時要
      找人審查投標廠商的規格，因此己○○與黃肇成於開標前
      一天晚上到教育局辦公室找我時，我就順便問己○○這件
      事；我問己○○，水璉國中是否找好審標人員，己○○告
      訴我已經找到審標的人員，同時黃肇成亦告訴我他已經找
      好兩家外地的廠商前來陪標等語（偵二卷第34、35頁）。
    (3)證人即前水璉國中校長洪錦煌於東機組及偵查中供稱：我
      自90年8月1日擔任水璉國中校長以來，沒有李燕進來學校
      設計、規劃過教學與行政電腦採購工程；我到任時，該採
      購案之概算書早已編妥，當時我認為已規劃完成，所以在
      我到任後至開標前某一天，曾文賢親自拿簽呈到我辦公室
      ，告知花蓮縣教育局長官要求校方需補一規劃、設計人選
      ，我主觀上認為已完成相關之設計、規劃，所以我就在該
      簽呈上核章批示，並應曾文賢要求將日期回押至8月2日（
      偵二卷第16、17頁）。我到任時曾文賢有拿一個簽呈給我
      批示，我以為這個是壬○○校長時就已規劃完成了，是教
      育局認為少了這份文件才叫我補；我是倒填回90年8月2日
      ，是曾文賢請我倒填日期回去的，他叫我填我就填上去了
      等語（偵二卷第22頁）。
    (4)證人曾文賢於東機組及偵查中供稱：我記得電腦採購案送
      教育局審查後，庚○○打電話告訴我，該採購案開標時必
      須要有人審標，至於要找誰來審標，到時候再說吧。之後
      上淯公司負責人黃肇成來找我，表示電腦採購案開標時，
      必須要有人審標，而該審標人則需事先負責該電腦採購案
      設計規劃，黃肇成並給我李燕進及一公司行號地址，我即
      據此製作簽呈（偵一卷第133頁）。黃肇成有告訴我規劃
      案是他送出來的；黃肇成自己跟我說要由李燕進進來審核
      規格標的，也是黃某告訴我李燕進是和新科技的員工等語
      （偵一卷第156頁）。又於原審審理時證稱：我有簽請李
      燕進及洪敏郎協助規劃設計，有告訴庚○○；我有寄委託
      書給洪敏郎，請他協助規劃設計，我也有寄送李燕進等語
      （原審卷六第88-90頁）。而曾文賢於90年8月1日所擬之
      簽呈內容為：「主旨：擬請李燕進先生、洪敏郎先生協助
      規劃設計本校設備工程，請鑑核。說明：一、各科教學及
      辦公室設備：洪敏郎。二、教學與行政電腦設備：李燕進
      。三、為無償規劃設計，無規劃設計費需求。四、右列所
      擬事項當否，呈請核示。」其上有嗣後到任之校長洪錦煌
      批可，日期為90年8月2日一節，亦有卷附之簽呈可稽（偵
      一卷第137頁）。
    (5)證人李燕進係揚立資訊員工，並非和新科技之員工乙節，
      有全民健康保險資料可憑（東機組卷一證據63）。其於東
      機組及偵查中供述：我自86年起任職於揚立資訊公司迄今
      。我在教學與行政電腦開標時，負責四家投標廠商的規格
      審查（偵一卷第10、11頁）。沒有替水璉國中無償規劃設
      計教學與行政電腦採購案之工程標案；水璉國中採購案我
      之前沒有參與，只有在開標時到場，我確實沒有規劃該案
      等語（偵一卷第10、11、87、88頁）。
    (6)證人洪敏郎於東機組、偵查中及原審審理時供稱：我沒有
      協助規劃設計水璉國中各科教學及辦公室設備工程，我不
      知道該採購案由何人負責規劃設計（偵五卷第17頁）。我
      在東機組之筆錄實在，我是看過後才簽名捺印，我記得的
      內容是如此沒錯（偵五卷第39頁）。范新仁在縣政府公告
      上網之前幾天，請我當審標人，學校的委託書是范新仁拿
      給我的（偵五卷第42頁）。我不是本案的規劃設計人等語
      （原審卷五第229頁）。
    (7)證人黃肇成於東機組中供述：90年6月間我到水璉國中找
      校長詢問水璉國中有關教學及行政電腦設備採購案，校長
      拿該案之規劃書給我，要我參考該規劃書內容，並依照水
      璉國中之需求加以修改整理，我將該案之規劃書製作完成
      交給曾文賢，之後庚○○約我到花蓮市○○路太昌夜市牛
      肉麵店，我和同事陳清波一同前往，庚○○告知該標案由
      教育局接手辦理，要我以後直接跟他聯絡；至同年7月份
      ，庚○○又告訴我依規定規劃和投標的廠商不能是同一家
      廠商，要我另外去找其他廠商，所以我請揚立資訊的王榮
      華代我找廠商參加該案的規劃，王榮華告訴我可以用揚立
      資訊的員工李燕進以和新科技名義當作是規劃設計的廠商
      ，我將此事告訴庚○○，庚○○找曾文賢簽一份由和新科
      技李燕進無償規劃該案的公文；庚○○要我找一家規劃設
      計的廠商以符合法令的規定，再由庚○○要曾文賢依照我
      給他們的資料寫簽呈，主要是迴避我是投標廠商又負責設
      計規劃之矛盾，其實本案自始至終都是由我設計規劃等語
      （偵一卷第54、55頁）。於偵查中又供述：當時庚○○要
      上淯公司找一家廠商來規劃，我當時找王榮華，王再去找
      李燕進等語（偵一卷第91頁）；審標人是庚○○透過己○○告訴我的，說需要一個審標的人，要我找出一個人替代
      學校審查標案，我就請王榮華處理等語（偵一卷第148頁
      ）。
    (8)證人范新仁於92年2月9日東機組詢問時稱：90年8、9月間
      ，庚○○及己○○要我去找人負責審查投標廠商資格；90
      年10月初，該採購案公告時，我即找瑞光儀器的洪敏郎於
      開標時幫忙審查規格標，並請他代我向兩家公司借牌等語
      （偵二卷第117頁）。又於同日偵查中供稱：89年間壬○○校長找我去規劃，規劃書由學校送給教育局；圍標廠商
      是洪敏郎幫我找二家來圍標，並且請他在開標時擔任審標
      工作；是庚○○及己○○要我找審標人，事後我告訴己○○說我找了洪敏郎作審標人，他跟我說好等語（偵二卷第
      147-149頁）。
    (9)90年10月26日上開採購案開標時，關於教學與行政電腦設
      備部分之採購，由李燕進負責投標廠商之規格審查，庚○○為資格標之初審審查人員，適巧參與投標之廠商旭強資
      訊未附「當年度同業公會會員證」，與投標須知第65 條
      第1項第4款之規定不符，最後由主持人丁○○宣布資格不
      符不予開啟標單封；開標結果，上淯公司及黃肇成商請圍
      標之揚立資訊、高盈科技有限公司三家廠商標價均高於底
      價320萬元，由標價最低之上淯公司取得減價優先資格，
      經三次減價後以低於底價之308萬5千元得標。關於各科教
      學及辦公室設備部分之採購，由洪敏郎負責投標廠商之規
      格審查，適巧參與投標之廠商聖林企業社投標未附「現場
      勘查證明」，與投標須知第65條第1項第5款、第66條第1
      項第3款之規定不符，經主持人丁○○宣布資格不符不予
      開啟標單封；開標結果，范新仁商請圍標之甫丞企業社與
      東航實業有限公司均高於底價2100萬元，由益峰企業社以
      低於底價之2079萬6015元得標等情，亦有卷附之花蓮縣政
      府投標須知、水璉國中教學與行政電腦設備決標紀錄、各
      科教學及辦公室設備決標紀錄等相關資料可稽。
    (10)綜合上開證人之證詞及卷證資料，可知被告庚○○受己○○之託後，明知上淯公司、益峰企業社係本件採購案之實
      際規劃設計人，不得參加投標，為協助黃肇成、范新仁標
      得前揭採購案，確曾透過己○○告知黃肇成及范新仁提供
      採購案規劃設計人員名單，供作日後招標時之審標人。黃
      肇成、范新仁分別提供和新科技李燕進、瑞光儀器洪敏郎
      之名單予庚○○後，庚○○明知和新科技李燕進、瑞光儀
      器洪敏郎並未實際規劃前揭採購案，又指示水璉國中籌備
      處總務主任曾文賢虛擬90年8月1日之簽呈交給伊，俾伊得
      以規避上開規定，於開標時，委請李燕進、洪敏郎二人偽
      以原規劃設計人之名義擔任審標人，使不得參加投標之實
      際規劃設計人上淯公司、益峰企業社得標。而李燕進、洪
      敏郎二人於90年10月26日上開採購案開標時，確實分別擔
      任教學與行政電腦設備部分及各科教學及辦公室設備部分
      採購之審標人，開標結果，終如預期由上淯公司及益峰企
      業社得標。被告庚○○違背職務，協助上淯公司黃肇成、
      益峰企業社范新仁標得上開採購案之事實，亦堪認定。所
      辯係屬卸責之詞，不足採信。
   4、事實六部分：
      被告庚○○雖辯稱：我在開標後有去桃花源1次，是己○○跟青商會的朋友在那裡聚會，叫桃花源的經理打電話邀
      我過去，主要是介紹朋友給我認識，沒有什麼不正利益的
      招待等語。惟查：
    (1)證人黃肇成於東機組及偵查中供稱：得標後，己○○向我
      索取一成之回扣，我與己○○商議扣除得標差價與稅金後
      作為回扣基礎，我就重開一張花蓮二信建國分社支票號碼
      351398號、面額21萬6千元、90年12月31日到期支票給己○○，並將之前開的那張30餘萬元的支票換回（偵一卷第
      56頁）。第一次跟己○○談回扣，己○○要一成約35萬元
      ，我開票給他。得標後我要求退回回扣，己○○退回35萬
      支票給我，我另開一張21萬6千元支票給他等語（偵一卷
      第151、152頁）。
    (2)證人范新仁於東機組及偵查中供稱：己○○告訴我開標後
      要先跟我拿70萬元的回扣，待工程款核撥後再拿另外的
      150 萬元，由於我當時與己○○不熟，故要其收受回扣後
      開立收據給我，並開立等額發票給我作為益峰企業社進項
      支出以減少稅金損失，己○○當場允諾；90年10月29日，
      我與己○○約在花蓮二信主里分社前將70萬元交給己○○
      ，己○○則給我一張收據；90年12月中旬左右，水璉國中
      標案工程款核撥下來後，我自我在花蓮二信之活存帳戶提
      領現金155萬元現金，將其中150萬元交給己○○作為回扣
      ，己○○則交給我面額150萬元之收據等語（偵二卷第118
      、149頁）。
    (3)證人己○○於東機組、偵查中及原審審理時證稱：開標前
      ，黃肇成開立30餘萬元之花蓮二信支票，范新仁是開立金
      額70萬元、150萬元支票，共計220萬元2張支票當保證票
      。開標完，黃肇成因利潤不如預期，不願依原先約定交付
      賄款，經我與黃肇成協調後，黃肇成願支付賄款21萬6千
      元，所以黃肇成另開立一張21萬餘元之支票換回先前30餘
      萬元支票；我將支票交由乙○○向其友人「阿清」票貼現
      金；范新仁第一次拿70萬元現金換回70萬元支票，並要我
      開立收據給它當作證明，之後我將70萬元現金交給乙○○
      。90年12月間，我取得范新仁交給我的150萬元現金後，
      即在乙○○辦公室，由他先抽出90萬元，再通知丙○○將
      剩餘之60萬元回扣交給丙○○。因水璉國中二項採購案，
      我與乙○○曾3次邀庚○○及丙○○一同至有女陪侍之桃
      花源KTV2次、玉花果園1次喝酒，該3次消費金額總計約6
      萬元，都是由我墊付，而後由我及乙○○所分配之回扣款
      中扣還給我（偵三卷第45、46頁）。90年10月29日，我和
      范新仁約在花蓮二信主里分社，由范新仁直接領取70 萬
      元現金給我，我有開一張70萬元收據給范新仁，並將70萬
      元保證票還他，這70萬元現金我交給乙○○；90年12月中
      下旬，范新仁提領150萬元現金給我，我就開立150萬元收
      據，並將之前開立之150萬元保證票還給他，當天我將150
      萬元現金交給乙○○，乙○○通知丙○○，拿60萬元交給
      丙○○，我有看到。開標之後，我跟乙○○有帶丙○○、
      庚○○去玉花果園，大約花了2萬元；開標前曾請庚○○
      去桃花源KTV2次，共花了4萬多元，是有女陪侍的KTV （
      偵三卷第61-63頁）。第一次開標後，乙○○通知我上面
      要拿現金，然後我去找范新仁，要70萬元部分，後來范新
      仁有給我70萬元現金，我還給他70萬元支票；30多萬元的
      支票，是在開標後改成21萬6千元支票，因為黃肇成說他
      得標金額太低，在黃肇成辦公室計算的。我和黃肇成約在
      外面，我將30多萬元的支票還給黃肇成，黃肇成再將21萬
      6千元支票交給我，時間是在開標隔一天；我向范新仁取
      款的二次，有書寫卷附之收據二紙，目的為了證明他有交
      付220萬元給我，是打點上面的金額（原審卷七第39-43頁
      ）。
      到酒店消費是乙○○邀約庚○○、丙○○及我，總共去了
      2、3次，都是我付款，總共花了5、6萬元，因為是乙○○
      介紹我和他們認識，依一般習慣，應由我付，但我們當初
      就約好一起合作，這些錢會從我們得到的利潤中扣除等語
      （原審卷七第80、81頁）。
    (4)證人乙○○於東機組及偵查中供稱：90年10月底某日，己○○拿范新仁所提供之70萬元及150萬元支票及黃肇成之
      21萬6千元之支票給我；范新仁以150萬元現金換回該150
      萬元支票，我即從癸○○處取回該支票還給范新仁。由我
      及己○○分得的佣金支出之餐敘場合有3次，處所為花蓮
      市○○路桃花源酒店及吉安鄉○○路玉花果園卡拉OK，第
      1次我沒有去桃花源酒店，聽己○○說消費1萬8千元；第2
      次桃花源酒店我與丙○○去坐一下就走了，花多少錢我不
      清楚；至於玉花果園卡拉OK我與丙○○也是去坐一下子就
      走了，花多少錢我也不清楚；這三次庚○○、己○○都有
      在場（偵三卷第49-51頁）。請庚○○及丙○○第1次去桃
      花源我沒有去，第2次一樣是去桃花源，由庚○○約我們
      去的，丙○○中途也有去，第3次是在玉花果園，是由己○○找的，庚○○跟丙○○都有到場，這3次共花費了6、
      7萬元，都是由己○○簽帳及付現（偵三卷第67頁）。開
      標後黃肇成以得標金額與預期有差距，就以21萬6 千元之
      支票將前所開立之30萬元支票向己○○換回；我拿這三張
      支票去找癸○○調現，癸○○只能先換21萬6千元及70萬
      元這兩張支票；到11月初，癸○○給我80餘萬元，我將80
      萬元交給丙○○，剩下錢都交給己○○處理；12月19日上
      午，己○○告訴我要跟范新仁去領錢，去向癸○○把150
      萬元支票拿回來，到了下午3、4點，己○○帶著150 萬元
      現金到我辦公室，丙○○也於下午4點半左右到達，我就
      當著己○○的面將60萬元交給丙○○（偵四卷第24頁）。
      又於原審審理時供稱：黃肇成開標前，是開30多萬元，開
      標後，才換成21萬6千元支票，是因為己○○來跟我拿票
      換，他說黃肇成標到的金額不好；我將3張支票都交給癸○○票貼，其中70萬元及21萬6千元的有票貼換成現金83
      萬多元，我有交給丙○○80萬元；後來己○○在電話中跟
      我說，他跟范新仁去領錢，要我去癸○○那裡，將150萬
      元的票拿回來，後來己○○好像先拿150萬元支票走，之
      後4、5點再來時，有帶現金到我的辦公室建中街30 號2樓
      （原審卷七第93-95頁）。
    (5)證人丙○○於原審證稱：90年間和乙○○有2次一起去喝
      過有女孩子陪侍的花酒，一次在桃花源，一次在中華紙漿
      廠附近等語（原審卷七第177頁）。
    (6)此外，復有上淯公司351316號支票票根影本、351398號支
      票影本、己○○簽立收到70萬元及150萬元之收據影本2張
      在卷足以佐證。足見上淯公司標得教學與行政電腦設備採
      購案之後，黃肇成確有另行簽發面額21萬6千元之支票乙
      紙給己○○；益峰企業社標得各科教學及辦公室設備採購
      案後，范新仁亦依約支付己○○70萬元及150萬元。而己○○於90年10月26日開標前後，為請求庚○○協助黃肇成
      、范新仁標得前揭採購案及感謝庚○○之幫忙，確曾單獨
      或與乙○○請庚○○在花蓮市○○路桃花源KTV酒店喝酒2
      次，及在花蓮市○○鄉○○路玉花果園喝酒1次，庚○○
      均予收受。而上開消費之款項係先由己○○墊付，再由己○○從其與乙○○所分得之報酬中扣回，亦堪認定。至於
      3次消費之金額究為多少，己○○或稱約6萬元，或稱5、6
      萬元；乙○○或稱第1次消費1萬8千元，第2、3次花多少
      錢伊不清楚，又稱3次共花費了6、7萬元，莫衷一是，均
      無法說出正確之金額，爰依罪疑唯輕之原則，認定3次消
      費之金額為5萬元。被告庚○○所辯，亦無非飾卸之詞，
      不足採信。
   5、綜上所述，被告庚○○因受己○○之託，違背職務，協助
      上淯公司及益峰企業社標得上開採購案，並接受己○○及
      乙○○從廠商黃肇成及范新仁取得酬金中所支付之不正利
      益招待，已臻明確，犯行堪以認定。
（三）論罪科刑部分：
   1、新舊法比較：
    (1)被告行為後，貪污治罪條例分別於92年2月6日及95年5月
      30日修正，惟該條例第4條第1項第5款並無修正，自毋庸
      比較新舊法規定，依裁判時法論。
    (2)又94年2月2日修正公布、95年7月1日施行之刑法第10條第
      2項關於公務員定義之規定，已由「依法令從事於公務之
      人員」，修正為第1款「依法令服務於國家、地方自治團
      體所屬機關而具有法定職務權限，以及其他依法令從事於
      公共事務，而具有法定職務權限者」之職務公務員、第2
      款「受國家、地方自治團體所屬機關依法委託，從事與委
      託機關權限有關之公共事務者」之受託公務員。貪污治罪
      條例第2條亦於95年5月30日配合將原定「依據法令從事公
      務之人員，犯本條例之罪者，依本條例處斷」，修正為「
      公務員犯本條例之罪者，依本條例處斷」，並自同年7月1
      日施行。被告行為後有關公務員之定義雖有變更，惟被告
      庚○○之上開身份於刑法修正前、後，均屬於刑法定義之
      公務員。本件被告庚○○無論依新舊貪污治罪條例第2條
      之規定，均屬該條所規範之犯罪主體，就「公務員」定義
      之修正部分，不生新舊法比較適用之問題，應依一般法律
      適用原則，適用現行有效之新法。
    (3)被告庚○○行為後，刑法業經於94年2月2日修正公布，並
      於95年7月1日施行，其中刑法第55條關於牽連犯之規定，
      業經刪除，被告之犯行，因行為後新法業已刪除牽連犯之
      規定，此刪除雖非犯罪構成要件變更，但顯已影響行為人
      刑罰之法律效果，自屬法律有變更，依刑法第2條第1項規
      定，比較新、舊法結果，仍應適用較有利於被告之行為時
      法律即舊法論以牽連犯（最高法院95年第8次刑事庭會議
      決議參照）。
   2、核被告庚○○所為，係犯刑法第213條之公務員登載不實
      罪（起訴書漏引法條）及貪污治罪條例第4條第1項第5款
      之違背職務收受不正利益罪。按政府採購法第87條之規定
      ，主要在維護政府採購制度，防制廠商之聯合行為，至於
      承辦的公務人員如果有違反政府採購法之規定而為發包的
      行為，應視其行為分別適用構成貪污治罪條例之規定論處
      ，而非適用政府採購法第87條之規定。公訴人認被告所為
      尚觸犯政府採購法第87條第3項之以詐術使開標發生不正
      確結果罪及同條第4項之使廠商不為投標罪，尚有誤會。
      又被告就同一採購案三次收取不正利益，係基於同一犯意
      接續為之，為接續犯。被告庚○○就所犯公務員登載不實
      罪，與曾文賢間有犯意聯絡及行為分擔，為共同正犯。又
      被告庚○○所犯上開二罪間，有方法、目的之牽連關係，
      應依修正前刑法第55條後段之規定，從一重之違背職務收
      受不正利益罪處斷。又被告收受不正利益之數額，合計未
      逾5萬元，應依貪污治罪條例第12條第1項之規定減輕其刑
      。
   3、原審對被告論罪科刑，固非無見。惟論被告庚○○以經辦
      公用工程收受回扣罪，尚有不合；又將檢察官移送併辦惟
      未有連續犯裁判上一罪之金馬獎涉案部分併為審判，亦有
      違誤。被告上訴否認犯罪，指摘原判決不當，雖無理由，
      惟原判決此部分既有未合，即應撤銷改判。
   4、爰審酌被告庚○○為花蓮縣教育局技士，承辦公用物品採
      購，為協助特定廠商得標，竟不依規定辦理，而違背職務
      ，收受不正利益，嚴重影響政府採購之公平性，敗壞公務
      員風紀，及被告犯罪之動機、手段、目的、所生危害程度
      暨犯罪後態度等一切情狀，處如主文所示之刑，並依貪污
      治罪條例第17條、刑法第37條第2項規定，宣告褫奪公權
      四年。又中華民國九十六年罪犯減刑條例業於96年6月15
      日經立法院三讀通過，並自96年7月16日施行，而被告所
      犯違背職務收受不正利益罪，雖為上開減刑條例第3條第1
      項第1款規定所列舉不予減刑之罪，惟被告收受之不正利
      益未超過5萬元，依同條例第3條第1項第1款但書之規定，
      仍應依上開條例第2條第1項第3款之規定減其刑期2分之1
      。
二、不另為無罪之諭知部分：
（一）公訴意旨另以：黃肇成、范新仁順利標得上開採購案，依
      約交付約定之款項給己○○後，己○○除邀請庚○○為上
      開不正利益招待外，另依約於90年12月、91年1月間交付
      庚○○9萬元之賄款。因認庚○○尚觸犯貪污治罪條例第4
      條第1項第3款之經辦公用工程收受回扣罪嫌。
（二）公訴人認被告庚○○涉嫌收受9萬元回扣之犯行，無非以
      證人己○○、乙○○於東機組及偵查中之供述為主要論據
      。訊據被告庚○○堅決否認上開犯行，辯稱：在辦理水璉
      國中設備採購案期間，花蓮縣政府或教育局並沒有任何的
      公務員曾經給我做過什麼指示，我在偵查中雖有提過甲○○局長指示我辦理這件事，但當時我是被冤枉而被羈押的
      ，之後因為父母親的年紀已大，我擔心爸媽的身體不好，
      也怕他們太擔心我，想趕快交保，所以我才配合檢調之要
      求，編織吳局長有指示我，甚至連我自己也編稱有收受丙○○轉交給我的10萬元。實際上我係依照法律程序招標，
      沒有收任何的回扣等語。
（三）經查：
   1、證人己○○於92年11月17日在東機組供稱：招標前，庚○○即向我表示，如矚意廠商上淯公司得標，要我去向黃
      肇成索取得標金額一成之回扣，開標後庚○○以電話向我
      查詢黃肇成是否已將回扣交付，我才親自向黃肇成索取一
      成之回扣，黃肇成開立票面20餘萬元之支票給我，我透過
      乙○○協助調現後，將該筆款項以現金交給庚○○；約2
      個月後，不知什麼原因，庚○○又拿20餘萬元現金交代我
      存入黃肇成花蓮二信帳戶內等語（偵一卷第142頁）。同
      日於偵查中亦稱：90年8、9月份，庚○○找我出來談，上
      淯公司得標要一成回扣，黃肇成事後同意，開了一張20幾
      萬元的支票給我，我交給朋友去調現，然後再把現金交給
      庚○○等語（偵一卷第161頁）。於93年2月9日東機組
      詢問時則改稱：實際上我將黃肇成給我的支票面額21萬餘
      元向乙○○貼現後，還沒有給庚○○等人時，由於另一廠
      商李國強向教育局提出異議，所以在支票到期前，我自行
      將21萬餘元存到黃肇成的帳戶，讓其兌現，之後再91年初
      ，黃肇成主動拿了15萬元給我，我認為他標得工程之利潤
      不好，主動還給他6萬元後，再交給庚○○3萬元，剩下6
      萬元自己留用；庚○○實際上並沒有要我去向黃肇成索取
      回扣；伊是在91年初採購案驗收後，有一次庚○○去台北
      開會回來時，要我去機場接他，在我的車上將現金3萬元
      給庚○○，除前述交給庚○○3萬元外，沒有與庚○○有
      任何金錢往來等語（偵二卷第124、125頁）。於93年2
      月10日東機組詢問時，先則供稱我從范新仁所給之150 萬
      元中交給庚○○3萬元；繼又改稱我交給庚○○賄款二次
      ，分別為3萬元及6萬元，第二次所給之6萬元是從黃肇成
      於91年初交付之21萬餘元中提出的等語（偵二卷第167 、
      168頁）。於93年2月16日東機組詢問時又改稱：開標完
      ，黃肇成另開立21萬餘元之支票，我將該支票交由乙○○
      向其友人貼現20萬餘元，乙○○將黃肇成及范新仁第一次
      交付70萬元共90餘萬元中之80萬元交給丙○○，3萬元由
      我給庚○○；我將范新仁第二次交付之150萬元給乙○○
      ，乙○○將其中60萬元給丙○○，6萬元由我給庚○○等
      語（偵三卷第45頁）。同日偵查中復稱：范新仁交付之70
      萬元及乙○○票貼之20萬元，合計90萬元，由乙○○將其
      中80萬元給丙○○，剩下10萬元其中3萬元由乙○○交給
      我轉交給庚○○；范新仁交付之150萬元，乙○○把60 萬
      元給丙○○，抽起來之90萬元中，乙○○交付6萬元給我
      轉交給庚○○等語（偵三卷第61、62頁）。於93年2 月
      20日東機組詢問時又改稱：90年12月下旬，范新仁將150
      萬元之現金給我，我給乙○○，乙○○先抽出90萬元，並
      通知丙○○取走60萬元，我即與乙○○延商如何分配該90
      萬元，最後決定拿出其中之9萬元給庚○○，第一次給3萬
      元，第二次給6萬元等語（偵四卷第28頁）。於原審審
      理時先證稱：水璉國中採購案，我曾經先後第一次拿3萬
      元，第二次拿6萬元給庚○○，都是在事後，為了答謝庚○○，我和乙○○協議要主動送給他；庚○○在這個標案
      事前事後，都沒有明示要向黃肇成與范新仁收取回扣；也
      沒有向我表示這個案子應該向得標廠商要回扣；嗣又改稱
      實際上給庚○○9萬元，第一次給3萬元，是在90年12月中
      下旬，第二次給6萬元，是在91年2、3月份，3萬元部分是
      水璉國中的，91年給的時候是界定為金馬獎的部分等語（
      原審卷七第47、49、87頁）。觀乎己○○前後之證詞，或
      謂庚○○要伊去向黃肇成索取得標金額一成之回扣；或謂
      庚○○實際上並沒有要伊去向黃肇成索取回扣。就回扣之
      金額究為多少及其來源部分：或稱黃肇成開立票面20餘萬
      元之支票給伊，伊透過乙○○協助調現後，將該筆款項以
      現金交給庚○○；或稱黃肇成主動拿了15萬元給伊，伊認
      為他標得工程之利潤不好，主動還給他6萬元後，再交給
      庚○○3萬元，除前述交給庚○○3萬元外，沒有與庚○○
      有任何金錢往來；或稱伊交給庚○○賄款二次，分別為3
      萬元及6萬元，伊從范新仁所給之150萬元中交給庚○○3
      萬元，6萬元是從黃肇成於91年初交付之21萬餘元中提出
      的；或稱乙○○將黃肇成及范新仁第一次交付70萬元共90
      餘萬元中之80萬元交給丙○○，3萬元由伊給庚○○，伊
      將范新仁第二次交付之150萬元給乙○○，乙○○將其中
      60萬元給丙○○，6萬元由伊給庚○○；或稱所交給庚○○之9萬元均係從范新仁第二次交付之150萬元抽取；或稱
      給庚○○9萬元，第一次給3萬元，是在90年12月中下旬，
      第二次給6萬元，是在91年2、3月份，3萬元部分是水璉國
      中的，91年給的時候是界定為金馬獎的部分。先後不一，
      連己○○本身都未能供稱何者為是，自不能僅憑己○○矛
      盾百出之瑕疵供述，遽認被告庚○○有收受其所謂之回扣
      。
   2、又依證人乙○○於93年2月12日東機組詢問時所稱：開標
      後，因為黃肇成得標金額比原本預期的低很多，該開一張
      21萬6千元的支票給己○○，己○○將支票交給我調現後
      ，我將20萬元的現金交給己○○，至於己○○如何處理該
      筆款項，我並不清楚等語（偵三卷第19頁）。已表明伊並
      不清楚己○○如何處理黃肇成所交付之款項，亦不足佐證
      己○○所述有交付被告庚○○之證詞為真；況己○○之證
      詞本身已難採信。
   3、被告庚○○雖於93年1月12日偵查中供承：整個工程完工
      之後，己○○有酬謝我10萬元現金，是己○○開車載我去
      鳳林國中、豐濱、萬榮等學校驗收辦公室視聽座椅時在車
      上將錢交給我的等語（偵二卷第65、66頁）。又於93年1
      月13日東機組詢問時供承：91年4、5月間，己○○在他車
      上將現金10萬元拿給我，並告訴我是丙○○要他將這10萬
      元拿給我作為酬謝之用等語（偵二卷第69頁）。又於93年
      2月16日東機組詢問時供承：己○○在他車上給過我一次
      現金10萬元而已（偵三卷第56頁）。同日偵查中亦供承：
      己○○告訴我說是丙○○要他交給我10萬元（偵三卷第69
      頁）。惟證人己○○於93年1月13日東機組詢問時已供稱
      伊確實沒有給庚○○10萬元，丙○○也沒有叫伊拿10萬元
      給庚○○等語（偵二卷第125、126頁）。證人丙○○於93
      年2月19日東機組詢問時亦供稱伊沒有交代己○○將10 萬
      元的回扣交付給庚○○等語（偵四卷第12頁）。足見被告
      之上開自白與事實不符，不得採為其有收受回扣之證據。
   4、此外，復查無其他證據足資證明被告庚○○確有公訴人所
      指此部份之犯行，惟此部分與檢察官起訴之基本社會事實
      同一，爰不另為無罪之諭知。
貳、被告甲○○部分：
一、公訴意旨略以：甲○○於88年底至91年1月31日止，經花蓮
    縣政府借調擔任教育局局長，係依據法令從事公務之人員。
    90年8月間，花蓮縣政府教育局辦理水璉國中「教學與行政
    電腦設備」、「各科教學及辦公室設備」採購案，上淯公司
    黃肇成、益峰企業范新仁為順利標得該二採購案，以獲取不
    法利益，自行設計前揭二案之採購案規劃設計書，並與原欲
    參與投標之振宏公司己○○達成協議，使振宏公司不為投標
    ，並約定得標後由上淯公司、益峰企業社提供得標金額之一
    成金額交付己○○，作為己○○之酬金及行賄之款項，由己○○協助上淯公司、益峰企業社向教育局人員疏通管道，並
    由黃肇成先行出具票面金額30餘萬元支票一紙（得標後換為
    21 萬6千元支票一紙）、范新仁出具票面金額70萬元、150
    萬元支票各一紙為保證票，分別交付己○○收執，己○○並
    將前揭支票三紙轉交乙○○保管。己○○再與乙○○研商後
    ，透過乙○○委託曾與甲○○共事之丙○○向甲○○關說，
    以採用范新仁、黃肇成所製作之採購案規劃設計書，並協助
    由范新仁、黃肇成標得前揭採購案。經甲○○同意後，指示
    承辦技士庚○○配合辦理，並協助上淯公司黃肇成、益峰企
    業社范新仁取得前揭標案。黃肇成、范新仁二人順利圍標並
    標得前揭二項採購案後，依約交付原約定之部分款項，由黃
    肇成、范新仁以原交付作為保證之21萬6千元及70萬元支票
    作為支付，己○○、乙○○乃將該二紙支票持以交癸○○貼
    現，取得現金後，除多次邀請丙○○、庚○○為不正利益之
    招待外，並交付丙○○賄款80萬元，丙○○扣留其中之30萬
    元作為擔任白手套之酬金後，將剩餘之50萬元賄款轉交甲○○收執。嗣於90年12月中旬採購案取得核撥款項後，范新仁
    再度支付原約定之餘款150萬元與己○○，透過己○○、乙○○、丙○○交付賄款給甲○○；經己○○、乙○○共同扣
    除其中90萬元作為酬勞後，將其中60萬元交由丙○○轉交甲○○。因認甲○○涉犯貪污治罪條例第4條第1項第3款、同
    條例同條項第5款、政府採購法第87條第3項、第4項等罪嫌
    。
二、公訴人認被告甲○○涉販上開罪嫌，無非依憑共同被告庚○○、己○○、乙○○、丙○○於東機組及偵查中之供述為主
    要論據。訊據被告甲○○堅決否認上開犯行，辯稱：我從頭
    到尾沒有指示庚○○要為那一家廠商就標案取得有利之位置
    ，事實上己○○從來沒有規劃書給學校，我從乙○○那裡拿
    到的所謂規劃書就沒有拿給庚○○，只有問庚○○招標進度
    ，庚○○係招標作業之承辦人而已，我不可能也不會去指示
    庚○○或交給他任何的規劃書；我對丙○○之陳述最不服，
    我被羈押禁見長達7個月，交保之後才知道他說有拿錢給我
    ，從他的筆錄得知，他先說從沒有拿錢給我，到他自己承認
    收錢拿去花用，到將所有廠商所謂的一成回扣都加注在我身
    上，是我最覺得痛心的地方；我沒有就這個案子跟任何廠商
    認識接觸，也沒有指示庚○○讓那一家廠商得標，所以如果
    有一成回扣的話，我只能說丙○○假借我的名義，與乙○○
    、己○○謀議；丙○○就交給我所謂的賄款，時間、地點、
    金額一直是矛盾，而且乙○○、己○○、丙○○在法院都有
    承認他們在東機組調查時，彼此有討論賄款金額之數字，所
    以在羈押7天後就交保，在一審都以有罪而獲得緩刑，這就
    是丙○○之所以要說有把金錢交給我的原因，我覺得他真的
    是推卸責任等語。
三、經查：
（一）共同被告庚○○雖於92年11月27日東機組供稱：90年5、6
      月間，己○○至教育局找局長甲○○，甲○○則找我到他
      辦公室，告訴我己○○有意承作水璉國中教學與行政電腦
      設備採購工程，甲○○要求我幫己○○的忙，我當面向甲○○及己○○說明一切須依法辦理；我幫黃肇成純粹是己○○去找局長甲○○之後，甲○○特別要求我大力幫忙的
      原因等語（偵二卷第27、28頁）；同日於偵查中亦供稱：
      己○○在採購招標案之前有去找教育局長甲○○，上面交
      代下來，我有告訴己○○一切都是按步驟進行，局長曾找
      我到他辦公室，請我特別幫忙等語（偵二卷第30頁）。惟
      被告甲○○之辯護人張律師於本院表示調查人員從上午10
      時30分開始一直到晚上8時才製作完成，在訊問中並不是
      隨問隨記，是等到6個小時49分鐘以後，才開始製作筆錄
      ，製作的方式是由一個調查員口述，另一個調查員加以記
      錄，並非依庚○○之陳述所製作等語；共同被告庚○○亦
      表示筆錄第27頁反面倒數第3行，伊記得伊並沒有表示「
      你如果想標得這件工程，另需要自己去找三家廠商。」筆
      錄第28頁第5行的「甲○○特別要求我特別幫忙」這部分
      ，伊的意思是承接前面的說法，是說一切依法律規定的範
      圍內伊可以幫忙就幫忙，大力幫忙這四個字當時爭執很久
      ，所以伊就說好吧等語。經本院當庭播放錄音光碟勘驗結
      果，內容如卷附之勘驗筆錄所載：
      一、偵訊至3時2分時，曾泰源律師先行離開。
      二、偵訊至3時6分時，調查人員說：你想回去，我馬上送
          你回去，你知道你為什麼收押，你知道嗎？...你幹
          了壞事很多，我把教育局十幾個人抓來，問你平時怎
          麼樣，看他們怎麼說你...你嘴巴很硬，讓他回去，
          你在裡面很愉快。
      三、偵訊至3時18分時，調查人員說：你有沒有算過你在
          裡面會待多久。庚○○回答：我也不管待多久，有做
          我就承認，沒有做我也沒有辦法承認...。調查人員
          說：你都亂講。
      四、偵訊至3時32分時，調查人員告訴庚○○：你知道你
          父親為了這件事找多少人幫忙，你知不知道你的同事
          如何看你們，你知不知道自由時報有刊登，而且有半
          個版面，還寫特稿，要不要看一下。
      五、偵訊至後面階段（光碟未顯示偵訊時間），調查人員
          說庚○○確實去幫這些廠商，因為整件事情上頭有局
          長頂著，下面有庚○○在幫忙處理，並且說都是甲○○在搞鬼，由庚○○為代罪羔羊，這件事情，就是局
          長有交辦了，所以庚○○認為沒有什麼不可以做的。
          庚○○回應說：局長真的沒有交辦，我是真的客觀的
          來辦理此案，一切都是依照規定來辦理，我問心無愧
          。
      由上開勘驗內容顯示，調查人員係主動對庚○○提到整件
      事情上頭有局長頂著，都是甲○○在搞鬼交辦；而庚○○
      則回應：「局長真的沒有交辦」。惟東機組之筆錄卻記載
      「甲○○要求庚○○大力幫忙」，顯然有異。足見東機組
      對庚○○所作之筆錄不實，則庚○○在羈押情況下於同日
      在偵查中所作之相同陳述，亦顯有不可信之情形，依法均
      無證據能力。況庚○○嗣於93年2月11日東機組詢問時已
      推翻92年11月27日之供述，供稱伊92年11月27日之供述是
      亂說的，伊根本沒有見過己○○來教育局找過局長甲○○
      （偵三卷第7頁）。又於本院審理時證稱：我在辦理水璉
      國中設備採購案期間，花蓮縣政府或教育局並沒有任何的
      公務員曾經給我做過什麼指示，我在偵查中雖有提過甲○○局長指示我辦理這件事，但是當時我是被冤枉而被羈押
      的，之後，因為我想趕快交保，父母親的年紀也大，我怕
      他們太擔心我，所以我配合檢調供述吳局長有指示我，甚
      至我也自己承認有收丙○○轉交給我的10萬元；本件採購
      案在開標之前，我沒有跟丙○○、己○○在甲○○的辦公
      室見面；其實我在羈押當中，己○○的證詞對我不利，而
      且檢調又不去查對我有利的部分，他們一直重複訊問我，
      甚至於威脅我，就是說我都不講吳局長有什麼的話，就繼
      續押我，不放我出去。東機組當時有列出縣長、議長、局
      長、副局長等人，要我去說出來他們是不是跟這個案子有
      什麼關係，雖然沒有明顯要我咬出誰，但是有那個味道等
      語。是自不能僅憑庚○○於東機組及偵查中不利於被告甲○○之陳述，遽認被告甲○○有指示庚○○由那家廠商得
      標之情事。
（二）證人己○○雖於93年2月9日偵查中供稱前後二次交給丙○○140萬元，每次都是70萬元現金；惟同時供稱至於丙○○將140萬元的回扣交給誰伊不清楚（偵二卷第151-153頁
      ）。證人乙○○於93年2月12日東機組詢問時供稱：90 年
      11月初，我將80萬元的現金交給丙○○；90年12月間，我
      將60萬元交給己○○；至於丙○○、己○○有無分別將80
      萬元及60萬元之款項分配給教育局長甲○○，我並不清楚
      等語（偵三卷第19、20頁）。於93年2月16日東機組詢問
      時亦供稱：我於90年11月7日左右晚間，到丙○○住家當
      面將80萬元的現金交給他，至於他有沒有將該筆款項交給
      甲○○，我不清楚等語（偵三卷第49頁）。於原審審理時
      復證稱：己○○決定要拿80萬元給甲○○，60萬元給丙○○，實際上我拿80萬元到丙○○家，60萬元是在我的辦公
      室交給他的，至於多少給甲○○我不知道等語（原審卷七
      第113頁）。於本院審理時亦證稱伊不知道也不清楚丙○○有沒有把伊拿給他的錢交給甲○○等語。綜合己○○、
      乙○○二人之證詞，皆表明並不清楚丙○○有無交付款項
      給被告甲○○。則縱使己○○、乙○○有交付140萬元給
      丙○○，也不能證明丙○○確實有交給甲○○任何款項之
      事實。
（三）證人丙○○(1)於93年2月12日東機組詢問時已明確供稱：
      我將庚○○介紹給乙○○、己○○認識，處理水璉國中採
      購案有關事宜，乙○○或己○○並沒有給我任何好處（偵
      三卷第14頁）。同日於偵查中亦稱己○○和乙○○並沒有
      將水璉國中採購案回扣交給我（偵三卷第33頁）。(2)卻於
      93年2月19日東機組詢問時改稱：91年11月初某日，乙○○開車到我慈惠二街的家門口，將25萬元的現金放在牛皮
      紙袋內交給我，因為乙○○要我轉交給甲○○的金額是50
      萬元，金額不夠，所以我便自行將25 萬元放在家裡；90
      年12月間某日下午，乙○○拿另外一筆60萬元現金，當天
      晚上我到甲○○吉安鄉○○○街家中，將50萬元現金交給
      甲○○，剩下的10萬元我自己留用等語（偵四卷第10、11
      頁）。同日在偵查中亦稱：乙○○在得標後1、2天，到住
      處找我，他拿了25萬元現金，我存到花蓮中小企銀的股票
      帳戶；隔了大約一個月，乙○○交給我現金60萬元，之前
      就告訴我將50萬元給庚○○等語（偵四卷第18頁）。(3)又
      於93年2月20日東機組詢問時改稱：90年11月初開標後，
      乙○○確有將80萬元現金交給我，當時我拿出30萬元放在
      衣櫥，50萬元送到甲○○在教育局的辦公室，由甲○○本
      人收執；90年12月間，在乙○○辦公室，他與己○○又交
      給我60萬元現金，我拿到該款項後，在當天晚上就拿去教
      育局辦公室給甲○○等語（偵四卷第30、31頁）。同日於
      偵查中亦稱：乙○○一次交給我80萬元，一次交給我60萬
      元。80萬元部分，是乙○○在得標後，他一人到我家拿給
      我，用牛皮紙袋裝的現金，我先把30萬元放在家裡衣櫃裡
      ，當天晚上我將50萬元送去局長辦公室給他；後來乙○○
      在他店裡交給我60萬元，我也是當天就將60萬元送去局長
      辦公室給甲○○（偵四卷第46、47頁）。(4)於原審審理時
      又改稱：第一次乙○○有交付80萬元現金給我，他說是水
      璉國中工程的利潤。這筆錢，我交給甲○○50萬元。第二
      次乙○○用一個袋子裝著錢，他說是60萬元要我轉交，我
      收到錢的當天晚上，就送到甲○○的辦公室。第一次乙○○是在我家門口交給我，他來之前有先去找甲○○，甲○○不在，因為我跟甲○○住得很近，所以他要我轉交，我
      是當天晚上就交給甲○○，我印象中是在他家門口交給他
      ，我按門鈴，是甲○○自己出來開門。水璉國中的回扣金
      額是以己○○、乙○○所供述的為主等語（原審卷七第
      159-161、170 -172、182頁）。綜觀丙○○之上開證詞，
      先稱乙○○或己○○並沒有將水璉國中採購案回扣交給我
      ；繼稱91年11月初某日，乙○○將25萬元的現金交給我，
      因金額不夠，我將25萬元放在家裡，90年12月間某日下午
      ，乙○○拿另外一筆60萬元現金，當天晚上我到甲○○吉
      安鄉○○○街家中，將50萬元現金交給甲○○；再稱乙○○一次交給我80萬元，當天晚上我將50萬元送去局長辦公
      室給他；一次交給我60萬元，我也是當天就將60萬元送去
      局長辦公室給他；又稱第一次是在甲○○家門口交給他，
      第二次送到甲○○的辦公室。究竟乙○○或己○○有無將
      水璉國中採購案之回扣交給甲○○，何以供述前後相反？
      如有，何以先則供稱僅交付50萬元，又改稱一次交付50萬
      元，一次交付60萬元，又稱水璉國中的回扣金額以己○○
      、乙○○所供述的為主，而一再否定及更正自己之陳述？
      又何以交付50萬元之地點先稱局長辦公室，又稱在甲○○
      家門口？其先後矛盾不一之瑕疵供述，均無法自圓其說，
      在在顯示其所為曾送回扣給甲○○之陳述，係出於編織，
      殊不可取。
（四）再者，證人辛○○於本院上訴審證稱：我曾經有一次去甲○○在花蓮市○○○街58號之房子做一些打掃的工作，當
      時是新房子，還沒有全部完工，我去的時間是我父親90年
      12月23或24日往生前幾天，但我不確定是那一天，我看到
      的是空房子，屋前空地還有砂石堆等語（本院上訴卷第12
      、13頁）。亦足以佐證被告甲○○所稱伊於90年12月底才
      搬到慈惠二街58號之房子，90年10月底伊還住在局長宿舍
      之事實。益證證人丙○○所為90年11月初，第一次乙○○
      交付80萬元現金給我，我交給甲○○50萬元，是在甲○○
      吉安鄉○○○街家門口交給他之供述，與事實不符，非可
      採信。
（五）證人乙○○雖於93年2月16日東機組詢問時供稱：當時由
      丙○○以電話向甲○○報告我為了水璉國中採購案要找他
      請教，再由我以電話向甲○○洽詢見面時間，剛巧甲○○
      當晚有空，我在吃完晚飯後，約9點多到吳局長家門口時
      ，再以電話向他報告我到達，他則由他家出來，在府後路
      的停車場與我見面，前後約3、5分鐘，那時他收下己○○
      原先之規劃書，告訴我將帶回去給承辦人庚○○比對等語
      （偵三卷第48頁）。惟嗣後己○○得知上淯有限公司之負
      責人黃肇成及益峰企業社負責人之范新仁亦有意參與投標
      ，既另找黃肇成、范新仁協調，而退出投標，由上淯公司
      投標教學與行政電腦設備採購部分，益峰企業社投標各科
      教學及辦公室設備採購部分，即不能因嗣後庚○○另受己○○之託，協助黃肇成、范新仁標得前揭採購案，遽認被
      告甲○○亦與庚○○共同違背職務，協助黃肇成、范新仁
      標得前揭採購案。
（六）綜上所述，並無積極證據足資證明被告甲○○確有公訴人
      所指之犯行。原審未察，而為被告甲○○有罪之諭知，尚
      有未合。被告甲○○上訴，指摘原審為其有罪之判決不當
      ，求予撤銷改判，為有理由。爰將原判決關於被告甲○○
      部分撤銷，另為無罪之諭知。
參、退回檢察官移送併辦部分：
（一）按連續犯之所謂出於概括犯意，必須其多次犯罪行為自始
      均在一個預定犯罪計劃以內，出於主觀上始終同一犯意之
      進行，若中途另有新犯意發生，縱所犯為同一罪名，究非
      連續其初發的意思，即不能成立連續犯（最高法院70年台
      上第6296號判例參照）。查台灣花蓮地方法院檢察署雖於
      90年8月5日以花檢家誠97偵4282字第07233號函將該署97
      年度偵字第4282號一案移送本院，請求併案審理被告甲○○、庚○○於90年11月間，就花蓮縣教育局辦理第38屆金
      馬獎國際影展活動之「展演台有關活動設備租賃工作」、
      「觀禮台有關活動設備租賃工作」、「觀眾席視聽設備採
      購」等工程之招標，亦連續涉犯政府採購法第87條第3項
      、貪污治罪條例第4條第1項第3款之收受回扣罪嫌；惟花
      蓮縣係於90年8、9月始向中央爭取辦理第38屆金馬獎國際
      影展活動，同年11月才確定由花蓮縣辦理，而上開水璉國
      中採購案，早於90年5、6月之前即開始辦理，斯時第38屆
      金馬獎國際影展活動是否由花蓮縣舉辦，尚未可知，何能
      認定第38屆金馬獎國際影展活動自始均在被告甲○○、庚○○一個預定犯罪計劃以內，而出於主觀上始終同一犯意
      之進行？況被告二人就水璉國中採購案並無收受回扣之事
      實，業經本院認定無罪，尤無裁判上一罪之連續犯關係可
      言，自無從併辦。此部分自應退回檢察官另行依法偵辦。
據上論斷，應依刑事訴訟法第369條第1項前段、第364條、第299
條第1項前段、第301條第1項，貪污治罪條例第4條第1項第5款、
第12條第1項、第17條，刑法第11條前段、第2條第1項、第28條
、第213條、第37條第2項，修正前刑法第55條，中華民國九十六
年罪犯減刑條例第2條第1項第3款、第3條第1項第1款但書、第7
條、第14條，判決如主文。
本案經檢察官戊○○到庭執行職務。
中    華    民    國    98    年    10    月    29    日
                  刑事庭審判長法  官   謝 志 揚
                              法  官   張 健 河
                              法  官   林 慶 煙
以上正本證明與原本無異。
如不服本判決，應於收受送達後10日內向本院提出上訴書狀，其
未敘述理由者，並得於提起上訴狀後10日內向本院補提理由書（
均須按他造當事人之人數附繕本）「切勿逕送上級法院」。
告訴人或被害人如對於本判決不服者，應具備理由請求檢察官上
訴，其上訴期間之計算係以檢察官收受判決正本之日期為準。
中    華    民    國    98    年    10    月    29    日
                              書記官   林 明 智
附錄    本判決論罪科刑法條：
貪污治罪條例第4條
有下列行為之一者，處無期徒刑或 10 年以上有期徒刑，得併科
新台幣 1 億元以下罰金：
一、竊取或侵占公用或公有器材、財物者。
二、藉勢或藉端勒索、勒徵、強占或強募財物者。
三、建築或經辦公用工程或購辦公用器材、物品，浮報價額、數
    量、收取回扣或有其他舞弊情事者。
四、以公用運輸工具裝運違禁物品或漏稅物品者。
五、對於違背職務之行為，要求、期約或收受賄賂或其他不正利
    益者。
前項第 1 款至第 4 款之未遂犯罰之。
貪污治罪條例第12條
犯第 4 條至第 6 條之罪，情節輕微，而其所得或所圖得財物或
不正利益在新台幣 5 萬元以下者，減輕其刑。
犯前條第 1 項、第 2 項之罪，情節輕微，而其行求、期約或交
付之財物在新台幣 5 萬元以下者，亦同。
貪污治罪條例第17條
犯本條例之罪，宣告有期徒刑以上之刑者，並宣告褫奪公權。
中華民國刑法第213條
（公文書不實登載罪）
公務員明知為不實之事項，而登載於職務上所掌之公文書，足以
生損害於公眾或他人者，處 1 年以上 7 年以下有期徒刑。


司法院資訊處製作；財團法人民間司法改革基金會備份。
